【裁判字號】    97,訴,2328
【裁判日期】    971224
【裁判案由】    妨害自由等
【裁判全文】
臺灣彰化地方法院刑事判決              97年度訴字第2328號
公  訴  人  臺灣彰化地方法院檢察署檢察官
被      告  乙○○
選任辯護人  劉豐綸律師
被      告  甲○○
選任辯護人  林世祿律師
被      告  己○○
            丁○○
上列被告等因妨害自由等案件，經檢察官提起公訴（九十六年度
偵字第七三七二號），本院判決如下：
    主  文
乙○○共同以非法方法，剝奪人之行動自由，處有期徒刑伍月，
如易科罰金，以新臺幣壹仟元折算壹日。
甲○○共同以非法方法，剝奪人之行動自由，處有期徒刑肆月，
如易科罰金，以新臺幣壹仟元折算壹日。
己○○共同以非法方法，剝奪人之行動自由，累犯，處有期徒刑
伍月，如易科罰金，以新臺幣壹仟元折算壹日。
丁○○無罪。
    事  實
一、己○○前因過失傷害案件，經本院以九十二年度交易字第十
    七號判處有期徒刑三月確定，甫於民國九十二年八月二十日
    易科罰金而執行完畢。
二、乙○○前於八十九年間借款新臺幣（下同）一百三十八萬元
    予丙○○擔任法定代理人之金島食品工業股份有限公司，借
    款期限屆至後，尚餘一百十五萬元未獲清償，且丙○○始終
    避不見面，嗣於九十六年八月四日晚上八時三十分許，乙○○在彰化縣員林鎮○○路二八八號新家園餐廳用餐時，見丙○○亦在該餐廳用餐，遂與真實姓名年籍均不詳之七、八名
    成年人共同基於剝奪他人行動自由之犯意聯絡，先由乙○○
    邀同丙○○至新家園餐廳外，再由該七、八名成年人圍住丙○○，並要求丙○○一同前往乙○○所主持、位在彰化縣員
    林鎮大峰里大峰巷一八三號之慈鳳宮，共同商討借款債務清
    償事宜，其中一名成年人復對丙○○恫稱：如果不去講，就
    不讓其回去等語，致使丙○○因而心生畏懼，而聽從乙○○
    之指示，由乙○○及另二名成年人坐上丙○○所駕駛之車牌
    號碼二七六六－ＬＧ號自用小客車，共同前往慈鳳宮，嗣渠
    等抵達慈鳳宮後，與乙○○等人具有犯意聯絡之甲○○復對
    丙○○恫稱：需先清償二十萬元，才要放其離開等語，致使
    丙○○因而心生畏懼，不得不依甲○○之指示，撥打電話予
    友人黃智聖，要求黃智聖代為籌款；其後，甲○○及與其等
    具有犯意聯絡之己○○又先後對乙○○恫稱：如不還錢，即
    要將其關進狗籠，或帶往山上養蚊子等語，另有數名真實姓
    名年籍均不詳、與其等具有犯意聯絡之成年男子前往助勢，
    並圍住丙○○，致使丙○○因而心生畏懼，不得不依其等之
    指示，分別簽發如附表所示之本票四紙及簽署自願書一紙交
    付予乙○○收執，再由乙○○等人輪流看顧丙○○；嗣因黃
    智聖查覺有異，乃通知丙○○之弟張錦源，由張錦源報警處
    理，經警於同月六日下午二時五十分許，前往慈鳳宮上址，
    當場查獲乙○○、甲○○、己○○，丙○○方得以離開，乙○○、甲○○、己○○即以上開脅迫之非法方法，剝奪丙○○之行動自由長達四十二小時。
三、案經丙○○訴由彰化縣警察局員林分局報告臺灣彰化地方法
    院檢察署檢察官偵查起訴。
    理  由
壹、證據能力部分：
    按被告以外之人於審判外之言詞或書面陳述，除法律有規定
    者外，不得作為證據。被告以外之人於偵查中向檢察官所為
    之陳述，除顯有不可信之情況者外，得為證據。被告以外之
    人於審判外之陳述，雖不符前四條之規定，而經當事人於審
    判程序同意作為證據，法院審酌該言詞陳述或書面陳述作成
    時之情況，認為適當者，亦得為證據。當事人、代理人或辯
    護人於法院調查證據時，知有第一百五十九條第一項不得為
    證據之情形，而未於言詞辯論終結前聲明異議者，視為有前
    項之同意。刑事訴訟法第一百五十九條第一項、第一百五十
    九條之一第二項、第一百五十九條之五分別定有明文。經查
    ：
一、被告乙○○部分：
  (一)證人即共同被告丁○○、己○○、甲○○、告訴人丙○○、
    被告乙○○之配偶江秋燕、丙○○之弟張錦源、丙○○之友
    人黃智聖、承辦警員陳文政於偵查中向檢察官所為證述，雖
    係被告乙○○以外之人於審判外之言詞陳述，為傳聞證據，
    然其等於偵查中向檢察官所為證述，既經具結（偵卷第十二
    至十四、三七至三九、六一、八六頁），且本院審酌該等言
    詞陳述係由證人出於自由意識而陳述，又無其他證據足認該
    等陳述有何顯不可信之情事等一切情況，依刑事訴訟法第一
    百五十九條之一第二項規定，認上開證人於偵訊中之證述，
    得採為認定本件犯罪事實所憑之證據。辯護人主張：證人丙○○於偵訊時之證述，未經交互詰問，無證據能力一節，自
    難採取。
  (二)證人即共同被告甲○○、己○○、丁○○於警詢時之證述，
    雖係被告乙○○以外之人於審判外之言詞陳述，為傳聞證據
    ，然被告乙○○及其辯護人於本院準備程序既均同意將之引
    為證據（本院卷第三五、三八、三九頁），且經本院於審理
    時當庭直接提示而為合法之調查，被告乙○○及其辯護人均
    未於言詞辯論終結前聲明異議，本院復審酌該等言詞陳述係
    由證人出於自由意識而陳述，並無非法取證之情況，依刑事
    訴訟法第一百五十九條之五之規定，認上開證人於警詢時之
    證述，應得採為認定本件犯罪事實所憑之證據。
  (三)證人丙○○於警詢時之證述，因屬被告乙○○以外之人於審
    判外之言詞陳述，且經辯護人於本院準備程序主張不得作為
    證據（本院卷第三五、三九頁），另證人丙○○於警詢時之
    證述，經核與其於本院審理（本院卷第一二三至一二八頁）
    中之證述，大致相符，堪認其於警詢之證述，尚無刑事訴訟
    法第一百五十九條之二、第一百五十九條之三、第一百九十
    五條之五所定之例外情形，依同法第一百五十九條第一項規
    定，自無證據能力。
二、被告甲○○部分：
  (一)證人即共同被告乙○○、丁○○、己○○、證人丙○○、江
    秋燕、張錦源、黃智聖、陳文政於偵查中向檢察官所為證述
    ，雖係被告乙○○以外之人於審判外之言詞陳述，為傳聞證
    據，然其等於偵查中向檢察官所為證述，既經具結（偵卷第
    十一至十三、三七至三九、六一、八六頁），且本院審酌該
    等言詞陳述係由證人出於自由意識而陳述，又無其他證據足
    認該等陳述有何顯不可信之情事等一切情況，依刑事訴訟法
    第一百五十九條之一第二項規定，認上開證人於偵訊中之證
    述，得採為認定本件犯罪事實所憑之證據。辯護人雖主張：
    證人黃智聖於偵訊時之證述，屬傳聞證據，且有許多推測之
    詞，無證據能力等語，然考諸證人黃智聖於偵訊時之證述內
    容（偵卷第五九、六○頁），大部分均為其親身經歷之見聞
    ，至於少部分推測性之證述，亦係以其與丙○○間電話對談
    之實際經驗為基礎，自與刑事訴訟法第一百六十條之規定有
    間，是辯護人上開主張，不能採取。
  (二)證人即共同被告乙○○、己○○、丁○○、證人丙○○於警
    詢時之證述，因屬被告甲○○以外之人於審判外之言詞陳述
    ，且經辯護人於本院準備程序主張不得作為證據（本院卷第
    六○、六二頁），其中證人即共同被告乙○○、己○○、丁○○，均未經公訴人、被告甲○○、辯護人聲請於本院審理
    中作證，另證人丙○○雖經檢察官聲請於本院審理中作證，
    然其於警詢時之證述，經核與其於本院審理（本院卷第一二
    三至一二八頁）中之證述，大致相符，堪認其等於警詢之證
    述，均無刑事訴訟法第一百五十九條之二、第一百五十九條
    之三、第一百九十五條之五所定之例外情形，依同法第一百
    五十九條第一項規定，自無證據能力。
三、被告己○○、丁○○部分：
  (一)證人即共同被告乙○○、丁○○、己○○、甲○○、證人丙○○、江秋燕、張錦源、黃智聖、陳文政於偵查中向檢察官
    所為證述，雖係被告己○○、丁○○以外之人於審判外之言
    詞陳述，為傳聞證據，然其等於偵查中向檢察官所為證述，
    既經具結（偵卷第十一至十四、三七至三九、六一、八六頁
    ），且本院審酌該等言詞陳述係由證人出於自由意識而陳述
    ，又無其他證據足認該等陳述有何顯不可信之情事等一切情
    況，依刑事訴訟法第一百五十九條之一第二項規定，認上開
    證人於偵訊中之證述，得採為認定
    本件犯罪事實所憑之證據。
  (二)證人即共同被告乙○○、甲○○、己○○、丁○○、證人丙○○於警詢時之證述，雖係被告己○○、丁○○以外之人於
    審判外之言詞陳述，為傳聞證據，然被告己○○、丁○○於
    本院準備程序既均同意將之引為證據（本院卷第三五、六○
    頁），且經本院於審理時當庭直接提示而為合法之調查，被
    告己○○、丁○○均未於言詞辯論終結前聲明異議，本院復
    審酌該等言詞陳述係由證人出於自由意識而陳述，並無非法
    取證之情況，依刑事訴訟法第一百五十九條之五之規定，認
    上開證人於警詢時之證述，應得採為認定本件犯罪事實所憑
    之證據。
貳、有罪部分：
一、訊據被告乙○○固坦承確於九十六年八月四日晚上八時三十
    分許，自新家園餐廳外，搭乘丙○○所駕駛之自用小客車，
    與丙○○一同前往被告乙○○所主持之慈鳳宮，共同商討借
    款清償事宜，且丙○○至九十六年八月六日下午二時五十分
    許，警員到慈鳳宮處理前，均未離開慈鳳宮，其間，丙○○
    曾簽發如附表所示之本票四紙及簽立自願書一紙交付予被告
    乙○○收執之事實，然矢口否認有何剝奪他人行動自由之犯
    行，辯稱：是丙○○邀伊去慈鳳宮談，且丙○○自己說他老
    闆要拿錢來還，伊叫丙○○走，丙○○都不走，本票及自願
    書也是丙○○自己簽的云云。被告甲○○固坦承確於九十六
    年八月四日至同月六日間，在慈鳳宮見過丙○○之事實，然
    矢口否認有何剝奪他人行動自由之犯行，辯稱：伊只是跟丙○○說如果欠人家錢就要還，並沒有恐嚇丙○○，也不知道
    丙○○簽本票及自願書的事云云。訊據被告己○○固坦承確
    曾於九十六年八月四日至同月六日間，前往慈鳳宮，然矢口
    否認有何剝奪他人行動自由之犯行，辯稱：伊只是去幫忙甲○○送貨及疊貨，伊沒有聽乙○○說過欠錢的事，也沒有要
    丙○○還錢云云。
二、經查：
  (一)被告乙○○與丙○○之間，確有上開借款債務之糾紛，且被
    告乙○○於九十六年八月四日晚上八時三十分許，自新家園
    餐廳外，搭乘丙○○所駕駛之自用小客車，與丙○○一同前
    往被告乙○○所設立之慈鳳宮，共同商討借款清償事宜；另
    再丙○○確曾在慈鳳宮內簽發如附表所示之本票四紙及簽署
    自願書一紙交付予乙○○收執等情；業經被告乙○○於警詢
    （警卷第五、六頁）、偵訊（偵卷第七八頁）、本院準備程
    序及審理（本院卷第三四、一三四頁）時，自白不諱，並以
    證人身分於偵訊時，證述明確，復經證人丙○○於偵訊（偵
    卷第三一、三二頁）、本院審理（本院卷第一二三頁）時，
    證述綦詳，並有彰化縣員林鎮調解委員會九十一年度民調字
    第四一二號調解書一份（偵卷第五二、五三頁）、如附表所
    示之本票四紙（偵卷第五四頁）、自願書一紙（警卷第二七
    頁）在卷可稽。又丙○○於九十六年八月四日晚上十時許，
    在慈鳳宮內，曾撥打電話予黃智聖，告知黃智聖其因與他人
    有金錢糾紛，遭押往某處，要求黃智聖代為籌款，並將電話
    交給被告甲○○，經黃智聖與被告甲○○協議後，被告甲○○要求黃智聖需帶二十萬元現金前往處理之事實，亦經證人
    丙○○於偵訊（偵卷第三二頁）、本院審理（本院卷第一二
    五、一二八頁）時，證人黃智聖於偵訊（偵卷第五九、六○
    頁）時，分別證述綦詳，互核相符，並有丙○○所持用門號
    0000000000號行動電話之雙向通聯紀錄一紙（偵
    卷第六二頁）在卷可佐。再被告甲○○、己○○曾先後對丙○○恫稱：如不還錢，即要將其關進狗籠，或帶往山上養蚊
    子等語，另有數名真實姓名年籍均不詳之成年男子圍住丙○○，致使丙○○因而心生畏懼，始依其等之指示，分別簽發
    如附表所示之本票四紙及簽署自願書一紙；另被告乙○○等
    人在慈鳳宮內，輪流看顧丙○○，至九十六年八月六日下午
    二時五十分許，警員前往慈鳳宮處理，丙○○方得以離開等
    情；此經證人丙○○於偵訊（偵卷第三二頁）、本院審理（
    本院卷第一二四至一二八頁）時，證述明確。
  (二)被告乙○○雖辯稱：是丙○○邀伊去慈鳳宮談，且丙○○自
    己說他老闆要拿錢來還，伊叫丙○○走，丙○○都不走，本
    票及自願書也是丙○○自己簽的云云。然丙○○係遭被告乙○○及七、八名成年人圍住，並恫稱：如果不去講，就不讓
    其回去等語，致使丙○○因而心生畏懼，始聽從被告乙○○
    之指示，駕駛自用小客車搭載被告乙○○及另二名成年人共
    同前往慈鳳宮，復因被告甲○○、己○○對丙○○恫稱：如
    不還錢，即要將其關進狗籠，或帶往山上養蚊子等語，並有
    數名成年男子圍住丙○○，致使丙○○因而心生畏懼，始分
    別簽發如附表所示之本票四紙及簽署自願書一紙交付予被告
    乙○○收執，且因被告乙○○等人輪流看顧丙○○，丙○○
    始無法離開慈鳳宮等情，迭經證人丙○○於偵訊、本院審理
    時，證述明確，業如前述；參以證人江秋燕於偵訊時亦證稱
    ：「（妳說丙○○之前都會用騙的？）是，他後來都沒有還
    錢。」「（所以妳們也是擔心他不還錢？）是，因為被騙很
    多次。」「（你們當天希望他還錢？）是。」等語（偵卷第
    三四頁），可見丙○○早已逃避被告乙○○追討上開債款債
    務多年，豈有可能於九十六年八月四日在新家園餐廳內偶遇
    被告乙○○後，突然主動提議與被告乙○○至被告乙○○所
    主持之慈鳳宮內，共同商討借款債務清償事宜，復自願留在
    慈鳳宮將近二日，等候黃智聖籌款前來清償，又同意簽發如
    附表所示之四紙本票，以及簽署自願留在慈鳳宮等候黃智聖
    前來處理債務之自願書一紙，供被告乙○○收執，被告乙○○前開辯詞，顯然悖離常情。況且，被告乙○○於警詢時即
    自承：「我在員林鎮○○路二八八號新家園餐廳吃飯時，遇
    到丙○○，丙○○因欠我金錢債務一百十八萬三千元，我當
    時提出邀請丙○○至我家即員林鎮大峰里大峰巷一八三號慈
    鳳宮內泡茶，並談債務問題。」「現場七、八個人是前去新
    家園餐廳吃飯後，在停車場遇到的。」等語（警卷第五頁）
    ；證人黃智聖於偵訊時亦證稱：「後來我有感覺他的行動受
    限制，我要求丙○○將電話拿給對方聽，我跟對方講丙○○
    是否欠他錢，對方回答是，我跟他商量我給他十萬元，先放
    他出來，對方說要將所有欠的錢通通帶來，他說如果沒有帶
    來就不要過去，他講完就掛掉了。」「第二通是我打給他，
    我請他再拿給對方聽，我跟對方說，明天是星期天，手上真
    的沒有這麼多錢，所以對方就叫我帶二十萬現金，其他的開
    支票，叫我有辦法這樣子再過來，然後又掛掉。」「（你認
    為丙○○是不是被押走？）應該是。」「（為什麼？）第一
    ，他講話很緊張，第二，他講話有被別人制止，他到廁所講
    話時，我有聽很大聲的敲門聲，叫他趕快出來，我有聽到一
    句話，有辦法再過來處理，沒有辦法就不要過來，他的意思
    是拿錢過來，他才要放人。」「（你認為丙○○是否自願留
    在那邊？）我不認為，因為他講很緊張，他一直叫我去調錢
    ，感覺他很想出來。丙○○在廁所時，很小聲的說，門口有
    停一部車，看那部車就知道人在那裡，他講很小聲，應該是
    怕外面的人聽到。」等語（偵卷第五九、六○頁）；證人陳
    文政於偵訊另證稱：「（丙○○是否說要留下來與乙○○談
    ？）沒有，他就馬上跟著我們走，他應該想離開。」「（為
    什麼你認為他想離開？）感覺他想離開，因為我們一到，他
    就趕快起身，好像有救兵來的樣子。」等語（偵卷第八五頁
    ）；益徵證人丙○○上開證述，應為可採；被告乙○○所辯
    ，顯係事後卸責之詞，不足採信。
  (三)被告甲○○辯稱：伊只是跟丙○○說如果欠人家錢就要還，
    並沒有恐嚇丙○○，也不知道丙○○簽本票及自願書的事云
    云。然被告甲○○確曾對丙○○恫稱：如不還錢，即要將其
    關進狗籠，或帶往山上養蚊子等語，致使丙○○因而心生畏
    懼，而分別簽發如附表所示之本票四紙及簽署自願書一紙，
    另曾於電話中，與黃智聖進行協商，並要求黃智聖需帶二十
    萬元現金前往處理等情，業經證人丙○○、黃智聖於偵訊、
    本院審理時，分別證述明確，已如前述；再依卷附被告甲○○所持用門號0000000000號行動電話之雙向通聯
    紀錄（偵卷第六六至七○頁），被告甲○○所持用上開行動
    電話，自九十六年八月四日晚上九時二十八分三十三秒起至
    翌日即同月五日凌晨零時五十五分二十九秒之間，自九十六
    年八月五日上午八時十五分三十三秒起至同日晚上七時三十
    八分一秒之間，自九十六年八月六日中午十二時八分二十秒
    至同日下午二時五十分警員到場處理之間，其通聯基地臺均
    位在慈鳳宮附近之彰化縣員林鎮○○路○段二巷六號，可見
    被告甲○○於九十六年八月四日至同月六日之間，均長時間
    待在慈鳳宮內甚明；況且，被告甲○○於本院準備程序即自
    承：「我去的時候有看到丙○○，丙○○都在那邊走來走去
    ，不然就在那裡泡茶，我會進去那邊跟他們坐，我跟他說你
    欠錢怎麼不還人家，我講話很大聲，我去的時候宮主說，丙○○欠我錢都不還。」等語（本院卷第三四頁）；足徵證人
    丙○○證述之內容，應非虛妄；被告甲○○上開辯詞，無非
    為圖卸責之詞，亦無可採。
  (四)被告己○○辯稱：伊只是去幫忙甲○○送貨及疊貨，伊沒有
    聽乙○○說過欠錢的事，也沒有要丙○○還錢云云。然被告
    己○○確曾對丙○○恫稱：如不還錢，即要將其關進狗籠，
    或帶往山上養蚊子等語，致使丙○○因而心生畏懼，而分別
    簽發如附表所示之本票四紙及簽署自願書一紙等情，業經證
    人丙○○於偵訊、本院審理時，證述明確，已如前述；再依
    卷附被告己○○所持用門號0000000000號行動電
    話之雙向通聯紀錄（偵卷第七二至七四頁），被告己○○所
    持用上開行動電話，自九十六年八月四日晚上九時七分十四
    秒起至翌日即同月五日凌晨零時十五分二十四秒之間，於九
    十六年八月五日晚上十一時五十三分四十三秒，於九十六年
    八月六日上午九時四十六分五十三秒，自同日上午十一時三
    十二分五十一秒起至同日下午二時五十分許警員到場處理之
    間，其通聯基地臺均位在慈鳳宮附近之彰化縣員林鎮○○路
    ○段二巷六號，可見被告己○○於九十六年八月四日至同月
    六日之間，亦有相當時間待在慈鳳宮內；參以被告己○○於
    本院準備程序時即自承：「我平常都幫甲○○疊貨及送貨，
    一般都送貨到晚上六、七點就沒有再送了，如果隔天有人要
    叫貨，最晚到慈鳳宮的倉庫取貨有時候會做到十點多。」等
    語（本院卷第六○頁），惟被告己○○竟自九十六年八月四
    日晚上九時七分十四秒起至翌日即同月五日凌晨零時十五分
    二十四秒之間，丙○○甫遭被告乙○○脅迫前往慈鳳宮協商
    借款債務時，即前往慈鳳宮長達數小時之久，且直至翌日凌
    晨方始離開；堪認證人丙○○證述之內容，應較為可採；被
    告己○○前開辯詞，當屬卸責之詞，自無可採。
  (五)至於被告乙○○之辯護人雖聲請詰問證人簡政卿，然證人簡
    政卿於本院審理時證稱：「（當時你看到他的情況如何？）
    我請他到我公司的辦公室泡茶聊天，問他為什麼會在這邊。
    」「（與丙○○泡茶的時候，有無人跟著他？）我不記得。
    」「（你與他聊天時他有無提到他為什麼在這裡？）我忘記
    了。」等語（本院卷第一二八、一二九頁）；又辯護人所提
    出之監視器錄影光碟一片（本院卷第四○頁），經本院勘驗
    結果，該光碟內容僅顯示九十六年八月六日十二點五十四分
    ，在慈鳳宮前方監視器拍下丙○○在慈鳳宮前來回行走，此
    有勘驗筆錄一紙（本院卷第一三三頁）在卷可佐，惟尚無法
    辨視在該監視器拍攝範圍外，有無其他人正在看顧丙○○，
    亦無法證明上開時點以外之其他時間，丙○○之行動自由並
    未受拘束之事實；均不足以作為有利被告乙○○之認定。另
    被告甲○○之辯護人雖聲請詰問證人戊○○，且經證人戊○○於本院審理時，到庭作證（本院卷第一三○、一三一頁）
    ，並提出彰化縣政府營利事業登記證一紙（本院卷第六四頁
    ）、各類所得扣繳暨免扣繳憑單一紙（本院卷第六五頁）、
    估價單一本（本院卷證物袋），然證人戊○○之證述及上開
    書證，僅足以證明被告甲○○係東生佛俱商行之負責人，且
    以祭祀用品、家具、裝設品零售為業，並在慈鳳宮對面設有
    倉庫之事實，亦難作為有利被告甲○○之認定。
  (六)綜上所述，本件事證明確，被告乙○○、甲○○、己○○剝
    奪他人行動自由之犯行，應堪認定。
三、核被告乙○○、甲○○、己○○所為，均係犯刑法第三百零
    二條第一項之剝奪他人行動自由罪。按刑法第三百零二條之
    妨害自由罪，原包括私禁及以其他非法方法剝奪人之行動自
    由而言，所謂非法方法，當包括強暴脅迫等情事在內。上訴
    人以水果刀強押周女上其駕駛之自用轎車，剝奪其行動自由
    ，並將車駛向屏東縣萬丹公墓途中，周女要求迴車，並表示
    如不迴車，即跳車云云，上訴人於妨害自由行為繼續中，嚇
    稱如跳車即予輾死等語，自屬包含於妨害周女行動自由之同
    一意念之中。縱其所為，合於刑法第三百零五條恐嚇危害安
    全之情形，仍應視為剝奪行動自由之部分行為，原判決認所
    犯低度之恐嚇危害安全罪，為高度之剝奪行動自由罪所吸收
    ，其法律見解，不無可議（最高法院七十四年臺上字第三四
    ○四號判例意旨參照）。又按刑法第三百零二條之妨害自由
    罪，係妨害他人自由之概括的規定，如以使人行無義務之事
    ，或妨害人行使權利為目的，而其強暴、脅迫復已達於剝奪
    人行動自由之程度，即祇成立本罪，不應再依同法第三百零
    四條論處（最高法院九十四年度臺上字第四五五九號判決意
    旨參照）。本件被告乙○○、甲○○、己○○另對丙○○為
    恐嚇之言語，且強令丙○○簽署本票、簽立自願書等行為，
    雖合於刑法第三百零四條第一項以脅迫使人行無義務之事、
    第三百零五條以危害生命之事恐嚇他人致生危害於安全之犯
    罪構成要件，然按諸前揭說明，此部分行為應視為以非法方
    法剝奪行動自由之部分行為，合併成為一個以非法方法剝奪
    他人行動自由罪，即祇成立實質上之一罪，應依刑法第三百
    零二條第一項論處，不另論其他兩罪；公訴人認被告乙○○
    、甲○○、己○○另構成刑法第三百零五條之恐嚇危害安全
    罪，並與刑法第三百零二條第一項之剝奪他人行動自由罪，
    成立想像競合一節，容有誤會。被告乙○○、甲○○、己○○與真實姓名年籍均不詳之七、八名成年人及數名成年男子
    間，具有犯意聯絡及行為分擔，為共同正犯。末查，被告己○○前因過失傷害案件，經本院以九十二年度交易字第十七
    號判處有期徒刑三月確定，甫於九十二年八月二十日易科罰
    金而執行完畢等情，此有臺灣彰化地方法院檢察署刑案資料
    查註紀錄及臺灣高等法院被告前案紀錄表各一份在卷可稽，
    其於受有期徒刑執行完畢後，五年以內故意再犯本件有期徒
    刑以上之罪，為累犯，應依刑法第四十七條第一項規定，加
    重其刑。爰審酌被告乙○○、甲○○、己○○因被害人積欠
    被告乙○○借款債務，遲未清償，不思循合法途徑催討，竟
    糾眾以脅迫之非法方式，剝奪被害人之行動自由，遂行索討
    借款之目的，且剝奪被害人行動自由長達四十二小時，對被
    害人之人身自由侵害甚鉅，復於犯罪後均未能坦承犯行，猶
    飾詞以辯，顯不知悔改，然考量其等業與被害人調解成立，
    經被害人同意不再追究其等之刑事責任，此有本院九十七年
    度彰附民移調字第十七號調解筆錄一紙（本院卷第八四頁）
    在卷可考，及其等之品行、智識程度、生活狀況，被告乙○○為債權人，位居主導地位，被告甲○○、己○○僅係受邀
    參與，情節較為輕微等一切情狀，分別量處如主文所示之刑
    ，並均諭知易科罰金之折算標準。
、無罪部分：
一、公訴意旨另以：被告丁○○與被告乙○○、甲○○、己○○
    共同基於剝奪他人行動自由之犯意聯絡，共同看顧丙○○，
    以免丙○○逃離慈鳳宮，因認被告丁○○涉犯刑法第三百零
    二條第一項之剝奪他人行動自由罪嫌等語。
二、按犯罪事實應依證據認定之，無證據不得認定犯罪事實，又
    不能證明被告犯罪者，應諭知無罪之判決，刑事訴訟法第一
    百五十四條第二項、第三百零一條第一項分別定有明文。又
    認定不利於被告之事實，須依積極證據，苟積極證據不足為
    不利於被告事實之認定時，即應為有利於被告之認定，更不
    必有何有利之證據（最高法院三十年上字第八一六號判例意
    旨參照）；事實之認定，應憑證據，如未能發現相當之證據
    ，或證據不足以證明，自不能以推測或擬制之方法，以為裁
    判基礎（最高法院四十年臺上字第八六號判例意旨參照）；
    認定犯罪事實所憑之證據，雖不以直接證據為限，間接證據
    亦包括在內；然而無論直接或間接證據，其為訴訟上之證明
    ，須於通常一般之人均不致有所懷疑，而得確信其為真實之
    程度者，始得據為有罪之認定（最高法院七十六年臺上字第
    四九八六號判例意旨參照）。
三、公訴人認定被告丁○○涉有上開刑法第三百零二條第一項之
    剝奪他人行動自由罪嫌，無非係以證人即共同被告乙○○、
    甲○○、己○○、證人丙○○、張錦源、黃智聖於警詢、偵
    訊時之證述，被告丁○○所持用行動電話之雙向通聯紀錄，
    如附表所示之本票四紙、自願書一紙，作為主要論據。訊據
    被告丁○○堅決否認有上開剝奪他人行動自由之犯行，辯稱
    ：伊只是去慈鳳宮提山泉水；被告乙○○有提到丙○○欠錢
    的事，叫伊幫忙，但伊表示不想插手等語。經查，證人丙○○於本院審理時雖證稱：「（在慈鳳宮期間看到丁○○幾次
    ？）我在第二天晚上七、八點開始看到他，大約十一、二點
    離開，第三天也有看到他，但是什麼時候，我不清楚。」「
    （你在慈鳳宮期間，丁○○有無對你說什麼事或做什麼事？
    ）我去廁所時，他會跟著我，叫我不能打電話。」「丁○○
    有跟我講過話，但是講的不多，說什麼我沒有印象。我印象
    中，丁○○沒有常來，有一、二次我上廁所，他有跟。」等
    語（本院卷第一二四、一二六頁），然考諸證人丙○○於警
    詢（警卷第一至三頁）、偵訊時（偵卷第三一至三三頁）之
    證述內容，始終未曾提及被告丁○○有參與本件剝奪丙○○
    行動自由之犯行，再參以證人丙○○證稱：被告丁○○沒有
    常來，且與其對話不多等語，則其於本院審理時之證述內容
    ，記憶是否正確，已有可疑。另依卷附被告丁○○所持用門
    號0000000000號行動電話之雙向通聯紀錄（偵卷
    第八○頁），被告丁○○所持用上開行動電話，自九十六年
    八月五日晚上七時三十八分至同日晚上八時四十三分之間，
    自九十六年八月六日上午七時二十一分至同日上午八時二分
    之間，於九十六年八月六日上午十一時四十五分，其通聯基
    地臺雖位在慈鳳宮附近之彰化縣員林鎮○○路○段二巷六號
    ，然其待在慈鳳宮內之時間均不長，尚難認為被告丁○○前
    開辯詞，有何不可採取之處；亦不足以據此推論被告丁○○
    確有參與本件剝奪丙○○行動自由之犯行。至於證人即共同
    被告乙○○、甲○○、己○○、證人張錦源、黃智聖於警詢
    、偵訊之證述，均未曾提及被告丁○○有參與本件剝奪丙○○行動自由之情事，另如附表所示之本票四紙、自願書一紙
    ，亦僅能證明丙○○確曾簽發本票或簽署自願書之事實，均
    無法佐證被告丁○○確有參與本件剝奪丙○○行動自由之犯
    行。
四、本件公訴人所舉之證據，既無法證明被告丁○○與被告乙○○等人確有剝奪丙○○行動自由之犯意聯絡，或有參與看顧
    丙○○之事實，且本院在得依或應依職權調查證據之範圍內
    ，復查無其他積極證據，足以證明被告丁○○確有公訴人所
    指剝奪他人行動自由之犯行，要屬不能證明被告丁○○犯罪
    ，按諸前揭說明，自應諭知被告丁○○無罪之判決。
據上論斷，應依刑事訴訟法第二百九十九條第一項前段、第三百
零一條第一項，刑法第二十八條、第三百零二條第一項、第四十
七條第一項、第四十一條第一項前段，刑法施行法第一條之一，
判決如主文。
本案經檢察官林子翔到庭執行職務。
中    華    民    國    97    年    12    月    24    日
                   刑事第六庭     審判長法官  王義閔
                                        法官  鮑慧忠
                                        法官  鄭舜元
以上正本證明與原本無異。
如不服本判決應於收受判決後10日內向本院提出上訴書狀，並
應敘述具體理由。其未敘述上訴理由者，應於上訴期間屆滿後
20日內向本院補提理由書(均須按他造當事人之人數附繕本)
「切勿逕送上級法院」。
告訴人或被害人對於判決如有不服具備理由請求檢察官上訴者，
其上訴期間之計算係以檢察官收受判決正本之日期為準。
中    華    民    國    97    年    12    月    24    日
                                      書記官  陳秀香
  附表：丙○○簽發之本票
┌──┬────┬─────┬────┬────┬───┬───┐
│編號│發票日  │票面金額  │到期日  │票號    │發票人│受款人│
├──┼────┼─────┼────┼────┼───┼───┤
│一  │96.8.5. │198,000元 │96.9.1. │CH565976│丙○○│乙○○│
├──┼────┼─────┼────┼────┼───┼───┤
│二  │96.8.5. │274,700元 │96.10.1.│CH565977│丙○○│乙○○│
├──┼────┼─────┼────┼────┼───┼───┤
│三  │96.8.5. │242,000元 │96.11.1.│CH565978│丙○○│乙○○│
├──┼────┼─────┼────┼────┼───┼───┤
│四  │96.8.5. │238,940元 │96.12.1.│CH565979│丙○○│乙○○│
└──┴────┴─────┴────┴────┴───┴───┘
附錄：論罪科刑法條：
中華民國刑法第302條
私行拘禁或以其他非法方法，剝奪人之行動自由者，處5年以下
有期徒刑、拘役或3百元以下罰金。
因而致人於死者，處無期徒刑或7年以上有期徒刑，致重傷者，
處3年以上10年以下有期徒刑。
第 1 項之未遂犯罰之。


司法院資訊處製作；財團法人民間司法改革基金會備份。
